【裁判字號】    98,訴,245
【裁判日期】    981019
【裁判案由】    侵權行為損害賠償
【裁判全文】
臺灣臺北地方法院民事判決               98年度訴字第245號
原      告  丁○○
被      告  甲○○
            丙○○
上二人共同
訴訟代理人  南雪貞律師
上列當事人間因原告提起刑事附帶民事訴訟，請求侵權行為損害
賠償事件，經本院刑事庭裁定移送前來，本院於民國98年9 月23
日言詞辯論終結，判決如下：
    主  文
原告之訴駁回。
訴訟費用由原告負擔。
    事  實  及  理  由
一、原告主張：被告甲○○係機電聯企業股份有限公司（下稱機
    電聯公司）負責人、被告丙○○係機電聯公司財務主管。被
    告以不實財務報表及收買媒體版面作不實報導之方式，使投
    資大眾誤以為機電聯公司具有高獲利及低本益比之投資價值
    。另被告取得英屬維京群島商BOVEN TUREHOLDI NG LIMITED
    公司後，由甲○○擔任負責人，並將該公司更名為與機電聯
    公司英文名稱相似之「VISUALFRONTI ER（BVI）, LTD（英
    屬維京群島機電聯股份有限公司，下稱VISUAL BVI公司）。
    又甲○○取得AIRTE ST公司後，亦將該公司更名為VISUALFR
    ONTI ER INC（下稱VF公司），並以該公司名義購買VISUAL
    BVI 公司所有股份，再由VISUAL BVI公司在國內投資成立赫
    德電子工業股份有限公司（下稱赫德公司，英文名稱為VISU
    ALFRON T IER PRECISION CORP.），並將原機電聯公司員工
    轉任為赫德公司員工，且沿用機電聯公司英文名稱，對外亦
    宣稱VF公司為機電聯公司之美國子公司。原告因訴外人鄭麗
    蘭推銷機電聯公司股票而誤信上開不實財務報表及報導，於
    92年間分別以每股48元購買4 千股、每股50元購買2 千股、
    每股53元購買1 萬4 千股股票，共計投資1,034,000 元，惟
    鄭麗蘭所交付之股票卻係VF公司股票。查VF公司係空殼公司
    並無實際營業，經扣除機電聯股票現值為576 元後，原告受
    有1,033,424 元之損害。爰依民法第92條，或第184 條第1
    項前段、第185 條侵權行為法律關係，擇一請求。聲明：（
    一）被告應連帶給付原告1,033,424 元，及自92年9 月2 日
    起至清償日止，按年息百分之5 計算之利息。（二）願供擔
    保請准宣告假執行。
二、被告甲○○、丙○○則以：與原告並不相識，其間亦未有買
    賣或其他法律關係存在；91年4 月間，訴外人乙○○將機電
    聯公司股票以每股20元出售予訴外人林中杰，惟甲○○並不
    知悉林中杰或其後手將股票售予不特定大眾；原告自承係經
    鄭麗蘭推銷購買系爭股票，惟被告並不認識鄭麗蘭，亦不知
    鄭麗蘭如何向原告推銷或施用詐術，並無共同侵權行為；原
    告所取得者係VF公司股票，VF公司股票係訴外人曾韻儀向世
    財公司購買而對外銷售，被告為創始股東，持股尚在閉鎖期
    間，並無銷售或轉讓情事，且VF公司股票部分刑事判決被告
    無罪，原告就此部分提起附帶民事訴訟並不合法；原告於93
    年3 月30日向臺北縣調查站提出檢舉時已知本案，迄至95年
    4 月4 日始提起本件刑事附帶民事訴訟，顯已罹於2 年時效
    等語，資為置辯。聲明：（一）原告之訴駁回。（二）如受
    不利判決，願供擔保請准宣告免為假執行。
三、兩造不爭執事項：
（一）甲○○係機電公司負責人，丙○○係甲○○之妻，並係機
      電聯公司財務主管。曾韻儀及林中杰分別為群華投顧公司
      之負責人及總裁，群華投顧公司之營業項目不包括經營證
      券商之經紀業務，亦未經主管機關即財政部證券暨期貨交
      易管理委員會核准許可發給執照，屬不得經營證券業務之
      公司。甲○○於91年4 月間，因機電聯公司需要資金，向
      翁玉真尋求協助，翁玉真乃介紹乙○○予甲○○、丙○○
      ，由乙○○擔任機電聯公司之財務顧問，協助朱、張二人
      對外進行釋股以籌措資金。乙○○經由寧啟東介紹後，與
      林中杰接洽，自91年4 月24日起，由乙○○依林中杰之指
      示向六福皇宮租借場地，供機電聯公司召開記者會，甲○○有到場發言。乙○○復於91年4 月29日經甲○○授權代
      表機電聯公司與林中杰簽訂股票買賣合約書，雙方約定機
      電聯公司股票老股以每股51元、增資股以每股20元價格，
      各出讓三百萬股予林中杰。甲○○先於91年5 月9 日將公
      司資本由6 千萬元增資至1 億2 千萬元，再於91年7 月5
      日將公司資本由1 億2 千萬元增資至4 億元。
（二）甲○○、張喜榛於91年底依曾韻儀建議，經曾韻儀委由美
      商WORLDFINANCIALMA R KETSINC.（下稱世財集團） 為甲○○夫妻辦理，先以美金5 萬元代價取得英屬維京群島商
      「BOV ENTUREHOLDIN G LIMITED」公司，由甲○○擔任負
      責人後，將公司更名為與機電聯公司英文名稱相似之VISU
      AL BVI公司。甲○○收購AI RTEST公司，並將AIRTEST公
      司更名為VF公司後，再以該公司名義購買VISUAL BVI公司
      所有股份，成為控股母公司。再由VISUAL BVI公司在國內
      投資成立赫德公司，英文名稱則為VISUALFRONTIERPRECIS
      ION CORP.，並將原機電聯公司員工轉任赫德公司員工，
      且仍沿用機電聯公司英文名稱VISUALFR ONTIER ，並對外
      宣稱VF公司為機電聯公司之美國子公司。曾韻儀復將VF公
      司股票透過運通資產管理有限公司（下稱運通公司）、聯
      揚公司洪建文及群華投顧公司、群達之旗下業務員李寶玲
      等，對不特定民眾銷售，使各該投資人誤以為在美國NAQS
      D-OTCBB（相當於我國興櫃）掛牌交易之美國VISUAL 公司
      （即VF公司）為機電聯公司之美國子公司，而購買該股票
      。
（三）原告自92年起經業務員鄭麗蘭分別以每股48元購買4 千股
      、每股50元購買2 千股、每股53元購買1 萬4 千股，共計
      1,034,000 元。現股票現值為576 元，原告因而受有1,03
      3,424元之虧損。
四、本件原告固主張被告以不實財報及媒體版面使原告陷於錯誤
    而投資機電聯公司或VF公司，並使原告受損害，被告應連帶
    負擔損害賠償責任乙節，惟為被告所否認，並以前開情詞置
    辯。是本件應予審酌者厥為：（一）原告主張其受被告詐欺
    而購買VF公司股票2 萬股，該購買之意思表示應予撤銷，被
    告應返還價金，有無理由？（二）原告主張因被告犯罪而受
    損害，被告應連帶負損害賠償責任，有無理由？該損害賠償
    請求權是否業已罹於時效而消滅？
（一）原告主張其受被告詐欺而購買VF公司股票2 萬股，該購買
      之意思表示應予撤銷，被告應返還價金，有無理由？
    1.按因被詐欺或被脅迫而為意思表示者，表意人得撤銷其意
      思表示。但詐欺係由第三人所為者，以相對人明知其事實
      或可得而知者為限，始得撤銷之。民法第92條定有明文。
    2.經查，原告自92年起經運通公司業務員鄭麗蘭推銷，分別
      以每股48元購買4 千股、每股50元購買2 千股、每股53元
      購買1 萬4 千股之股票，共計1,034,000 元，鄭麗蘭交付
      之股票均為VF公司股票等情，為兩造所不爭執，並有原告
      提出之股票、淡水第一信用合作社活期性存款歷史交易明
      細表影本在卷可按，堪可認定。已徵原告並非直接向被告
      購買上開股票。是縱認原告主張被詐欺乙情屬實，參酌該
      行為係鄭麗蘭所為，且原告未能舉證證明被告亦知前情，
      則依前開說明，原告主張撤銷該買賣股票之法律行為，即
      屬無據。原告訴請被告返還價金，亦屬無據，同無可採。
（二）原告主張因被告犯罪而受損害，被告應連帶負損害賠償責
      任，有無理由？該損害賠償請求權是否業已罹於時效而消
      滅？
    1.關於侵權行為損害賠償請求權之消滅時效，應以請求權人
      實際知悉損害及賠償義務人時起算，非以知悉賠償義務人
      因侵權行為所構成之犯罪行為經檢察官起訴，或法院判決
      有罪為準。最高法院著有72年台上字第738 號判例要旨可
      供參照。
    2.本件原告固主張被告製作不實財務報表、收買媒體版面作
      不實報導等方式，使原告誤信機電聯公司具有投資價值，
      致原告受有1,033,424 元損害乙情。惟查，被告所製作之
      財務報表及收買媒體版面所作之報導皆係關於機電聯公司
      之財務及營運狀況，然原告係取得之股票係VF公司之股票
      ，縱認被告製作之財務報表及相關報導致原告對機電聯公
      司之財務造成誤解，亦難認與原告購買VF公司股票遭受損
      失間有相當因果關係。是原告此部分主張，能否採信，即
      屬可議。況查，縱認上開兩者間確存有相當因果關係，惟
      原告於93年3 月30日前往法務部調查局臺北調查站時，既
      已主張機電聯公司之相關財務資料有不實之情況，有調查
      筆錄影本在卷可稽，堪可認定。可徵原告至遲於93年3 月
      30日，即已知悉被告製作不實財報之情，而原告迄至95年
      4 月4 日始行提出刑事附帶民事訴訟，有刑事附帶民事訴
      訟起訴狀在卷可稽，亦徵原告之損害賠償請求權已逾2 年
      之時效而消滅。從而，原告主張被告應連帶負擔侵權行為
      損害賠償責任，洵屬無據，亦無足採。
五、綜上所述，原告基於民法第92條，或第184 條第1 項前段、
    第185 條侵權行為法律關係，擇一訴請被告連帶給付1,033,
    424 元，及自92年9 月2 日起至清償日止，按年息百分之5
    計算之利息，為無理由，不應准許。又原告之訴既經駁回，
    則其假執行之聲請亦失所附麗，應併予駁回，同予敘明。
六、本件事證已臻明確，兩造其餘攻擊防禦方法、所提證據，經
    審酌後認均無礙判決之結果，爰不予一一論述或予以調查。
七、據上論結，本件原告之訴為無理由，並依民事訴訟法第78條
    ，判決如主文。
中    華    民    國    98    年    10    月    19    日
                  民事第二庭    法  官  黃呈熹
以上正本係照原本作成
如對本判決上訴，須於判決送達後20日內向本院提出上訴狀
中    華    民    國    98    年    10    月    19    日
                                書記官  傅美蓮

司法院資訊處製作；財團法人民間司法改革基金會備份。
